臺灣高等法院民事判決　　　　　　　　　　 96年度上字第4號
上　訴　人　甲○○
被　上訴人　乙○○
上列當事人間請求損害賠償事件，上訴人對於中華民國95年11月
2日臺灣板橋地方法院95年度訴字第1118號第一審判決提起上訴
，經本院於96年5月9日言詞辯論終結，判決如下：
    主  文
上訴駁回。
第二審訴訟費用由上訴人負擔。
    事實及理由
一、上訴人起訴主張：
  (一)被上訴人任職於臺北縣警察局蘆洲分局（下稱蘆洲分局），
    其於民國（下同）91年7月24日以蘆安忠爵字第0000000000
    號函，擅指任職國立空中大學駐衛警之伊於3個月內有犯罪
    紀錄。由於內容指控伊於任職期間有犯罪紀錄，但並未查實
    所稱犯罪紀錄有何內容，伊乃去電查詢，惟被上訴人均不願
    回應，僅要求伊自行前往刑事警察局查詢，經伊查詢結果並
    未發現任何犯罪紀錄，並致電要求被上訴人須再函國立空中
    大學聲明原函內容係屬錯誤，並更正說明伊無犯罪紀錄，副
    本送伊保存。
  (二)嗣被上訴人雖以91年10月24日蘆安忠爵字第0000000000之1
    號函表示：「貴校駐衛警李仁杰等6名經重新調查結果均無
    犯罪紀錄」，但該函僅係3個月後重新調查結果之發布，與
    前函時間不同，不可能更正前函，且函文內並未指明原調查
    是否錯誤，亦未顯示係為原調查錯誤結果而作之更正，自不
    符要求更正之目的。
  (三)被上訴人明知所為伊於3個月內有犯罪紀錄之登載係屬錯誤
    ，而於公文書上登載不實，且有依職務上更正之作為義務，
    竟故意任令錯誤繼續，不為明確更正，復隱瞞事實恐嚇伊，
    無視伊名譽權損害情形繼續，足徵該函指稱伊犯罪一事並未
    違反被上訴人原始作為之目的，且被上訴人於原審法院95年
    度訴字第430號損害賠償案件所提95年3月17日答辯狀所載，
    其對伊有「應該不符合各機關學校團體駐衛警察進用規定，
    為何還能任現職迄今」之反對評價，則該函自係被上訴人對
    伊之反對評價之表徵，而有侵權行為之故意。被上訴人既係
    故意為之，自無國家賠償救濟程序之適用，從而被上訴人對
    伊應負侵權行為損害賠償責任。
  (四)伊於91年7月認知損害係不確定心理上傷害感覺，94年10月
    方確認伊受有名譽損害，且被上訴人91年10月所為函文並非
    更正，故被上訴人之侵權行為自屬繼續，不應以原始侵權行
    為發生時點為消滅時效起算點。
  (五)聲明：
    1.被上訴人應賠償上訴人撫慰金新台幣（下同）100萬元。
    2.被上訴人應於上班時間內以台灣新生報頭版連續刊登3日
      道歉啟事。
    3.確認判決上訴人並無犯罪紀錄。
    4.願供擔保請准宣告假執行。
二、被上訴人則以：
　(一)91年7月24日國立空中大學行文至蘆洲分局，請求協助辦理
　　隨函所附名冊人員之安全調查，伊當時任職該局承辦該項業
　  務，爰依法查詢名冊人員前科素行資料，並以公函密件回覆
    。嗣因上訴人獲知該密件內容，而於91年10月初來電查詢要
    求答覆，且依新修訂臺灣省警察紀錄證明書申請核發辦法，
    不起訴案件並非犯罪紀錄，爰再以91年10月24日蘆安忠爵字
    第0000000000之1號函文國立空中大學及上訴人，更正表示
    上訴人等調查結果均無罪紀錄。
  (二)伊與上訴人素無嫌怨，而伊填寫安全調查資料係因任職蘆洲
    分局擔任承辦人員之故，且陳報資料均屬實，是伊所為者乃
    係依上級命令及法令而為之職務行為，並無侵害上訴人名譽
    之動機。況伊嗣後依法令重新調查即主動函文國立空中大學
    更正前述資料，亦足證伊係依法令執行職務。且上訴人迄未
    舉證其受有何損害，並陳明伊執行職務與其所受損害有何因
    果關係，僅空言名譽或精神受損，而請求伊負侵權行為之民
    事責任，實無理由。
　(三)本件伊係依法執行職務之公務員，上訴人主張受損害之事實
  　係伊於執行公務時所發生，故上訴人於提起國家賠償之訴前
    ，逕行請求被上訴人賠償其損害，與法自有未不符。
　(四)縱認伊應負名譽權侵害之損害賠償責任，並應回復上訴人之
　  名譽，然侵權行為所生之損害賠償請求權，自請求權人知有
    損害及賠償義務人時起2 年間不行使而消滅，查系爭安全調
    查表係伊於91年7月24日以蘆洲分局蘆安忠爵字第091000081
    2號函復國立空中大學，復經重新調查認定再於91年10月24
    日以蘆洲分局蘆安忠爵字第0000000000之1號速件函知國立
    空中大學及上訴人更正，則上訴人至遲應於91年10月底知悉
    其受有損害及賠償義務人，其提起本件訴訟已逾法定2年請
    求權時效等語，資為抗辯。
三、本件原審判決駁回上訴人之請求，上訴人除對於請求確認其
    犯罪紀錄部分未據聲明不服外，就其餘敗訴部分不服提起上
    訴，上訴聲明求為判決：
    (一)被上訴人應賠償上訴人撫慰金100萬元。
    (二)除確認判決以外，廢棄其餘部分之原第一審判決。
    (三)被上訴人應於星期二、三、四，於臺灣新生報頭版，連續
      登記道歉三日以回復上訴人名譽。
    (四)請准供現金或等值之銀行可轉讓定存單或其他有價證券為
      擔保宣告假執行。
    被上訴人答辯聲明：駁回上訴。
四、兩造不爭執之事項：
  (一)被上訴人於91年間任職於蘆洲分局擔任巡佐。
  (二)被上訴人為蘆洲分局91年7月24日蘆安忠爵字第0000000000
    號函、91年10月24日蘆安忠爵字第0000000000之1號函之承
    辦人（見原審卷第56-58、原審法院95年度訴字第430號卷第
    9頁）。
  (三)上訴人主張被上訴人承辦之91年7月24日蘆安忠爵字第09100
    00812號函文侵害上訴人之名譽權。
五、兩造爭執事項：
  (一)被上訴人有無侵權行為？是否侵害上訴人之名譽權？上訴人
    得否請求損害賠償100萬元及請求被上訴人回復名譽？
  (二)上訴人之請求權是否罹於消滅時效？
六、本院判斷：
  (一)上訴人先於95年2月16日對被上訴人提起侵權行為損害賠償
    之訴，由原審法院以95年度訴字第430號事件受理，嗣上訴
    人於95年4月4日言詞辯論期日當庭表示撤回，並經被上訴人
    同意，已生撤回效力，上訴人事後於同年月12日具狀聲明繼
    續起訴，應屬另行起訴，並經原審法院另行分案（即本件）
    辦理，合先敘明。
  (二)按民法上名譽權之侵害非即與刑法之誹謗罪相同，名譽有無
    受損害，應以社會上對個人評價是否貶損作為判斷之依據，
    苟其行為足以使他人在社會上之評價受到貶損，不論其為故
    意或過失，均可構成侵權行為，其行為不以廣佈於社會為必
    要，僅使第三人知悉其事，亦足當之，最高法院90年度台上
    字第646號判決意旨足參。經查，國立空中大學於91年7月22
    日以91空大秘字第0911300906號書函委託台北縣政府警察局
    蘆洲三民分局就該校駐衛警安全查核人員辦理安全調查（見
    原審卷第72、73頁），由當時負責承辦該項業務之被上訴人
    辦理，並以91年7月24日安忠爵字第0000000000號函文回復
    國立空中大學，隨函檢附之名冊於上訴人名下之調查結果欄
    內記載「該員3年內曾有犯罪紀錄」等語，此有國立空中大
    學95年10月3日空大秘字第0955103850號書函檢附之上開第
    0000000000號函文影本在卷可稽（見原審卷第56-58頁）。
    嗣因該項記載非屬實，被上訴人嗣於91年10月24日再以安忠
    爵字第0000000000-1號函行文國立空中大學及上訴人，表示
    「貴校駐衛警李仁杰等6名經重新調查結果均無犯罪紀錄」
    ，復有上訴人所提出且為被上訴人所不爭執之第0000000000
    -1號函影本及信封足憑（見原審95年度訴字第430號卷第30
    、30-1頁）。被上訴人既負責安全查核工作，自應善盡其查
    核之責，俾提供之資料正確無誤，竟以91年 7月24日安忠爵
    字第0000000000號函文提供與事實不符之上訴人安全查核資
    料，足徵其確有疏失之處，而觀之國立空中大學於接獲該項
    安全查核資料後，亦研擬俟判決定讞後依法處理，足見被上
    訴人所提供有關上訴人之錯誤安全查核資料，足以使上訴人
    在社會上之評價因此受到貶損，是上訴人主張被上訴人承辦
    之91年 7月24日蘆安忠爵字第0000000000號函文侵害其名譽
    權，堪認屬實。
  (三)次按因侵權行為所生之損害賠償請求權，自請求權人知有損
    害及賠償義務人時起，2年間不行使而消滅，自有侵權行為
    時起，逾10年者亦同，民法第197條第1項定有明文，而關於
    侵權行為損害賠償請求權之消滅時效，應以請求權人實際知
    悉損害及賠償義務人時起算，非以知悉賠償義務人因侵權行
    為所構成之犯罪行為經檢察官起訴，或法院判決有罪為準（
    參見最高法院72年台上字第738號判例意旨）。
  (四)本件上訴人自承於獲悉被上訴人將上開函文送交國立空中大
    學後，曾自行查詢犯罪紀錄，因未查得任何犯罪紀錄，乃致
    電要求被上訴人須再函國立空中大學聲明原函內容係屬錯誤
    ，並更正說明伊無犯罪紀錄，副本送伊保存等情（見原審法
    院95年度訴字第430號卷第5、6頁），嗣後被上訴人於91 年
    10月24日以蘆安忠爵字第0000000000之1號函正本行文國立
    空中大學及上訴人，表示經重新調查結果均無犯罪紀錄等情
    ，已如上述，足証上訴人至遲於91年10月即已知悉被上訴人
    所提出安全查核資料對上訴人造成損害，再參之上訴人於本
    院訊問何時認為被上訴人侵害其名譽時陳稱：「91年7月因
    為學校的人有拿公文給我看，當時我不知為何有犯罪紀錄，
    後來91年7月30日打電話給被上訴人詢問」、「91年7月我是
    認為有受到損害，因為當時無意訴訟，所以就沒有去考慮到
    損害性質」等語（見本院卷第22頁），顯示上訴人於91年7
    月30日即已知悉受有損害及賠償義務人。上訴人雖辯稱：伊
    於94年10月方確認伊受有名譽損害，且被上訴人91年10月所
    為函文並非更正，故被上訴人之侵權行為屬繼續性，不應以
    原始侵權行為發生時點為消滅時效起算點云云，然上訴人既
    認前開91年7月24日蘆安忠爵字第0000000000號函文所檢送
    國立空中大學僱用駐衛警察人員安全查詢名冊之記載，已造
    成上訴人受有損害，並要求被上訴人更正，謂其於當時不知
    係名譽受損，殊難採信，此外被上訴人別無其他侵害上訴人
    名譽之行為，亦難因被上訴人事後未正式向上訴人道歉而認
    其侵權行為持續進行中，上訴人既於91年7月30日即知悉係
    被上訴人所提供之前該安全調查資料不實致伊名譽受有損害
    ，而竟遲至95年2月16日始提起損害賠償之訴，其間復於95
    年4月4日撤回起訴，其時效依法視為不中斷，故被上訴人辯
    稱請求權已罹於二年消滅時效，伊得拒絕損害賠償即屬可採
    。
七、綜上所述，上訴人本件侵權行為損害賠償請求權，已罹於時
    效，被上訴人並已為時效抗辯，從而上訴人請求被上訴人賠
    償撫慰金100萬元，及被上訴人應於星期二、三、四，於臺
    灣新生報頭版，連續刊登三日道歉啟事以回復上訴人名譽，
    即屬無據，不應准許。原審所為上訴人敗訴之判決，依其理
    由雖與本院不同，但結果並無二致，仍應維持。上訴意旨猶
    指摘原判決不當，求予廢棄改判，為無理由。
據上論結，本件上訴為無理由，依民事訴訟法第449條第2項、第
78條，判決如主文。
中　　華　　民　　國　　96　　年　　5 　　月　　23　　日
　　　　　  　　　　民事第十四庭
                        審判長法　官  許正順
　　　　　　　  　　　　      法　官  黃麟倫
　　　　　　　　  　　　      法　官  張  蘭
正本係照原本作成。
如不服本判決，應於收受送達後20日內向本院提出上訴書狀，其
未表明上訴理由者，應於提出上訴後20日內向本院補提理由書狀
（均須按他造當事人之人數附繕本）上訴時應提出委任律師或具
有律師資格之人之委任狀；委任有律師資格者，另應附具律師資
格證書及釋明委任人與受任人有民事訴訟法第466條之1第1項但
書或第2項（詳附註）所定關係之釋明文書影本。
中　　華　　民　　國　　96　　年　　5 　　月　　23　　日
　　　　　　　　　　　　　　　書記官  應瑞霞
附註：
民事訴訟法第466條之1（第1項、第2項）：
對於第二審判決上訴，上訴人應委任律師為訴訟代理人。但上訴
人或其他法定代理人具有律師資格者，不在此限。
上訴人之配偶、三親等內之血親、二親等內之姻親，或上訴人為
法人、中央或地方機關時，其所屬專任人員具有律師資格並經法
院認為適當者，亦得為第三審訴訟代理人。
